臺灣臺中地方法院臺中簡易庭民事判決
110年度中簡字第1996號
原      告  谷學元  

            邱筠芸  


前列2人共同
訴訟代理人  李國豪律師
複代理人    林苡茹律師
被      告  陳佩婷  

上列被告因過失致死案件（案號：109年度交易字第1391號），
經原告提起刑事附帶民事訴訟請求損害賠償（案號：109年度交
附民字第389號），由本院刑事庭裁定移送前來經本院於民國110
年12月7日言詞辯論終結，判決如下：
    主    文
一、被告應給付原告谷學元新臺幣277,216元，及自民國109年9
    月26日起至清償日止，按年息百分之5計算之利息。
二、被告應給付原告邱筠芸新臺幣437,257元，及自民國109年9
    月26日起至清償日止，按年息百分之5計算之利息。
三、原告其餘之訴駁回。
四、本判決原告勝訴部分得假執行。
    事 實 及 理 由
壹、程序事項
    本件被告未於言詞辯論期日到場，核無民事訴訟法第386 條
    各款所列情形，爰依原告之聲請，由其一造辯論而為判決。
貳、實體事項　　
一、原告主張：被告於107年5月25日23時52分許，駕駛車牌號碼
    000-0000號自用小客車，沿臺中市龍井區臺灣大道5段快車
    道由西往東方向行駛，至臺灣大道5段與遊園南路口處，原
    應注意依該處速限時速60公里行駛，依當時天候晴、夜間有
    照明、柏油路面乾燥無缺陷、無障礙物、視距良好，並無不
    能注意情事，竟疏未注意，貿然以時速約91.38公里之速度
    超速直行，適有被害人谷亞璇騎乘車牌號碼000-000 號普通
    重型機車，沿臺灣大道5段慢車道由西往東至該處，亦疏未
    注意應採2段式左轉彎及轉彎車應讓直行車先行，貿然左轉
    沿行人穿越道由南往北方向行駛，2車閃避不及發生碰撞，
    致谷亞璇人車倒地，因而受有頭部外傷併顱內出血之傷害，
    經送往臺中榮民總醫院急救，於107 年5 月31日14時49分因
    頭部外傷併顱內出血致中樞神經衰竭死亡。原告邱筠芸為被
    害人谷亞璇之母親，因系爭事故，內心痛苦迄今無法平復，
    受有精神上損害，爰請求被告給付精神慰撫金新臺幣(下同)
    100萬元以資慰藉，並請求撫養費291萬7218元；原告谷學元
    為被害人谷亞璇之父親，亦因系爭事故，內心痛苦萬分，爰
    請求被告給付精神慰撫金100萬元及撫養費230萬8417元。爰
    依民法第184條第1項前段、第191條之2、第192條第1項、第
    2項、第194條之法律關係提起本件訴訟，請求被告給付如聲
    明所示。並聲明：①被告應給付原告谷學元3,308,417元，及
    自刑事附帶民事起訴狀繕本送達翌日起至清償日止，按年息
    5 ％計算之利息。②被告應給付原告邱筠芸3,917,218元，及
    自刑事附帶民事起訴狀繕本送達翌日起至清償日止，按年息
    5 ％計算之利息。
二、被告未於言詞辯論期日到場，亦未提出書狀作何聲明或陳述
    。
三、得心證之理由
  ㈠原告主張被告於107年5月25日23時52分許，駕駛車牌號碼000
    -0000號自用小客車，沿臺中市龍井區臺灣大道5段快車道由
    西往東方向行駛，至臺灣大道5段與遊園南路口處，原應注
    意依該處速限時速60公里行駛，依當時天候晴、夜間有照明
    、柏油路面乾燥無缺陷、無障礙物、視距良好，並無不能注
    意情事，竟疏未注意，貿然以時速約91.38公里之速度超速
    直行，適有被害人谷亞璇騎乘車牌號碼000-000 號普通重型
    機車，沿臺灣大道5段慢車道由西往東至該處，亦疏未注意
    應採2段式左轉彎及轉彎車應讓直行車先行，貿然左轉沿行
    人穿越道由南往北方向行駛，2車閃避不及發生碰撞，致谷
    亞璇人車倒地，因而受有頭部外傷併顱內出血之傷害，經送
    往臺中榮民總醫院急救，於107 年5 月31日14時49分因頭部
    外傷併顱內出血致中樞神經衰竭死亡等情，業據本院109年
    度交易字第1391號刑事判決處有期徒刑6月，得易科罰金後
    ，經檢察官及被告上訴後，復經臺灣高等法院臺中分院以11
    0年度交上易字第738號判決駁回上訴，而同此認定，業經本
    院依職權調閱本院109年度交易字第1391號刑事案件卷宗及
    偵查卷宗查核屬實，並有臺灣高等法院臺中分院110年度交
    上易字第738號判決附卷可稽，堪信真實。
  ㈡按因故意或過失，不法侵害他人之權利者，負損害賠償責任
    ；汽車、機車或其他非依軌道行駛之動力車輛，在使用中加
    損害於他人者，駕駛人應賠償因此所生之損害；不法侵害他
    人致死者，對於支出醫療及增加生活上需要之費用或殯葬費
    之人，亦應負損害賠償責任，被害人對於第三人負有法定扶
    養義務者，加害人對於該第三人亦應負損害賠償責任；不法
    侵害他人致死者，被害人之父、母、子、女及配偶，雖非財
    產上之損害，亦得請求賠償相當之金額；不法侵害他人之身
    體或健康者，對於被害人因此喪失或減少勞動能力或增加生
    活上之需要時，應負損害賠償責任；不法侵害他人之身體、
    健康、名譽、自由、信用、隱私、貞操，或不法侵害其他人
    格法益而情節重大者，被害人雖非財產上之損害，亦得請求
    賠償相當之金額，民法第184 條第1 項前段、第191 條之2 
    前段、192 條第1 、2項、第194 條、第193 條第1 項、第1
    95條第1 項分別定有明文。復按行車速度應依速限標誌或標
    線之規定，道路交通安全規則第93條第1 項規定訂有明文。
    查本案案發之臺中市龍井區臺灣大道5 段近遊園南路處快車
    道速限為每小時60公里，有臺中市政府警察局烏日分局109 
    年6 月22日中市警烏分交字第1090029557號函暨檢附之現場
    快、慢車道速限號誌牌照片2張存卷足佐（見偵續卷第221 
    頁）；被告於案發後第一時間為警就釐清本案案發經過詢問
    時，亦供稱肇事時行車速率約每小時110 至120 公里，有臺
    中市政府警察局道路交通事故談話紀錄表1 份附卷可憑（見
    相卷第17頁）；而本案經送請國立澎湖科技大學就被告之車
    速為鑑定，由行車紀錄器影像及肇事路口距離重建現場，亦
    推斷被告駕駛自用小客車行經肇事路口時，車速約為每小時
    91.38 公里，已超過該路段速限每小時60公里之速限，被告
    顯有未依速限標誌行駛之過失甚明。本案被告有超速駕駛之
    過失，因未及反應而不慎與騎乘普通重型機車之被害人谷亞
    璇發生碰撞，致谷亞璇因頭部外傷併顱內出血致中樞神經衰
    竭死亡，被告之過失行為與被害人之死亡當有相當因果關係
    ，原告2人為被害人谷亞璇之父、母，自得依前揭規定請求
    被告負損害賠償之責。
  ㈢關於原告請求被告賠償之項目及金額：
  ㊀原告谷學元、邱筠芸受谷亞璇扶養請求權被侵害而生之損害
    賠償：
  ⑴按受扶養權利者，以不能維持生活而無謀生能力者為限，前
    項無謀生能力之限制，於直系血親尊親屬，不適用之；夫妻
    互負扶養之義務，其負扶養義務之順序與直系血親卑親屬同
    ，其受扶養權利之順序與直系血親尊親屬同，民法第1117條
    及第1116條之1 分別定有明文。夫妻互受扶養權利之順序，
    與直系血親尊親屬同，均不以無謀生能力為必要，惟仍應受
    「不能維持生活」之限制。又所謂不能維持生活，係指受扶
    養義務人之財力不足以維持生活而言。原告谷學元名下並無
    財產及收入，應認原告之財力不足以維持生活，而有受扶養
    之權利。
  ⑵原告谷學元為被害人谷亞璇之父，係54年3月9日出生，有身
    分證影本附卷足稽（見附民卷第15頁），被害人谷亞璇因系
    爭車禍於107年5月25日死亡，原告當時為53歲，依107年桃
    園市簡易生命表（男性），平均餘命尚有28.10年等情，亦
    有該表在卷可佐（見附民卷第17頁），而被告經合法通知，
    未於言詞辯論期日到場，亦未提出書狀陳述，依本院調查證
    據之結果，應認原告谷學元之上開主張為真實。而依行政院
    主計總處家庭收支調查表所示，107 年桃園市平均每人月消
    費支出為23,049元，每年276,588元（計算式：23,049元×12
    ＝276,588元），亦有行政院主計總處家庭收支調查表可按。
    按扶養之程度，應按受扶養權利者之需，與負扶養義務者之
    經濟能力及身分定之，民法第1119條亦有明文。本院參諸行
    政院主計處主計局中部辦公室，就國人平均每戶家庭收支製
    作之「家庭收支調查報告統計表」，經核該統計表係按一般
    家庭日常生活所需之花費，依其屬「消費性」或「非消費性
    」分類，核計家庭年度消費並據以製作平均值，且該平均值
    係一般國民之平均生活消費水準，衡情當應認係維持基本生
    命、尊嚴、健康、養老及生存等實質人權所必需。故以之作
    為扶養費給付之標準，較諸所得稅法之扶養親屬寬減額，僅
    係斟酌或補助所得人有扶養親屬及國家財政支出、入之考量
    ，而就其所得一部分為稅賦寬減免除者，更合乎情理且公平
    。從而本院認應依上揭行政院主計處所統計之國民每年消費
    支出，作為本件扶養費之計算標準。又依民法第1115條規定
    ，對原告負扶養義務之人，除其女谷亞璇外，尚有配偶邱筠
    芸等2 人平均分擔，因被告侵害原告谷學元對谷亞璇之扶養
    請求權，原告谷學元自得向被告請求分擔二分之一之扶養費
    。依霍夫曼式計算法扣除中間利息（首期給付不扣除中間利
    息）核計其金額為2,468,016元【計算方式為：(276,588×17
    .00000000+(276,588×0.1)×(18.00000000-00.00000000))÷2
    =2,468,015.000000000。其中17.00000000為年別單利5%第2
    8年霍夫曼累計係數，18.00000000為年別單利5%第29年霍夫
    曼累計係數，0.1為未滿一年部分折算年數之比例(28.1[去
    整數得0.1])。採四捨五入，元以下進位】。
  ⑶原告邱筠芸為被害人谷亞璇之母，係56年6月10日出生，有身
    分證影本附卷足稽（見附民卷第9頁），被害人谷亞璇因系
    爭車禍於107年5月25日死亡，原告當時為50歲，依107年桃
    園市簡易生命表（女性），平均餘命尚有35.51年等情，亦
    有該表在卷可佐（見附民卷第11頁），而被告經合法通知，
    未於言詞辯論期日到場，亦未提出書狀陳述，依本院調查證
    據之結果，應認原告邱筠芸之上開主張為真實。而依行政院
    主計總處家庭收支調查表所示，107 年桃園市平均每人月消
    費支出為23,049元，每年276,588元（計算式：23,049元×12
    ＝276,588元），亦有行政院主計總處家庭收支調查表可按。
    按扶養之程度，應按受扶養權利者之需，與負扶養義務者之
    經濟能力及身分定之，民法第1119條亦有明文。本院參諸行
    政院主計處主計局中部辦公室，就國人平均每戶家庭收支製
    作之「家庭收支調查報告統計表」，經核該統計表係按一般
    家庭日常生活所需之花費，依其屬「消費性」或「非消費性
    」分類，核計家庭年度消費並據以製作平均值，且該平均值
    係一般國民之平均生活消費水準，衡情當應認係維持基本生
    命、尊嚴、健康、養老及生存等實質人權所必需。故以之作
    為扶養費給付之標準，較諸所得稅法之扶養親屬寬減額，僅
    係斟酌或補助所得人有扶養親屬及國家財政支出、入之考量
    ，而就其所得一部分為稅賦寬減免除者，更合乎情理且公平
    。從而本院認應依上揭行政院主計處所統計之國民每年消費
    支出，作為本件扶養費之計算標準。又依民法第1115條規定
    ，對原告負扶養義務之人，除其女谷亞璇外，尚有配偶谷學
    元等2 人平均分擔，因被告侵害原告邱筠芸對谷亞璇之扶養
    請求權，原告邱筠芸自得向被告請求分擔二分之一之扶養費
    。依霍夫曼式計算法扣除中間利息（首期給付不扣除中間利
    息）核計其金額為2,868,117元【計算方式為：(276,588×20
    .00000000+(276,588×0.51)×(20.0000000-00.00000000))÷2
    =2,868,116.0000000000。其中20.00000000為年別單利5%第
    35年霍夫曼累計係數，20.0000000為年別單利5%第36年霍夫
    曼累計係數，0.51為未滿一年部分折算年數之比例(35.51[
    去整數得0.51])。採四捨五入，元以下進位】。
　㊁精神慰撫金：　
　⑴被害人受有非財產上損害，請求加害人賠償相當金額之慰撫
    金時，法院對於慰撫金之量定，應斟酌實際加害情形、所造
    成之影響、被害人痛苦程度、兩造之身分、地位、經濟情形
    及其他各種狀況，以核定相當之數額（最高法院51年台上字
    第223 號、47年台上字第1221號判例參照）；又慰藉金之賠
    償須以人格權遭遇侵害，使精神上受有痛苦為必要，其核給
    之標準固與財產上損害之計算不同，然非不可斟酌雙方身分
    資力與加害程度，及其他各種情形核定相當之數額。而所謂
    相當，應斟酌雙方身分資力、實際加害程度及其影響是否重
    大，及被害者之身分地位與加害人經濟狀況等關係定之。原
    告因被告之上開侵權行為受有前揭傷害，雖經治療復健，然
    身體之活動已大不如前，精神上自受有一定程度之痛苦；又
    其妻陳順妲因系爭車禍死亡，原告痛失髮妻，孤老終身，精
    神上實承受極大之痛苦，是原告依民法第194 條、195 條規
    定，請求被告給付非財產上之損害賠償，亦屬有據。
  ⑵經查，原告之財產狀況如前所述；被告名下有汽車一部，無
    不動產及收入等情，業據兩造陳明在卷，並有稅務電子閘門
    財產及所得調件明細表在卷可按。本院審酌兩造之身分、地
    位、經濟能力、原告2人因被害人谷亞璇因本件車禍事故死
    亡所受精神痛苦等一切情狀，認原告2人依民法第194 條規
    定請求被告賠償因原告2人之子女谷亞璇妲死亡之精神慰撫
    金，各以80萬元為適當。逾此部分之請求，不應准許。
　㈣基上，原告谷學元得向被告請求賠償之金額為3,268,016元（
    計算式：2,468,016元+800,000元＝3,268,016元）；原告邱
    筠芸得向被告請求賠償之金額為3,668,117元（計算式：2,8
    68,117元+800,000元＝3,668,117元）
四、損害之發生或擴大，被害人與有過失者，法院得減輕賠償金
    額，或免除之，民法第217 條第1 項定有明文。經查：系爭
    車禍之肇事責任，經鑑定被害人谷亞璇方為本案之肇事主因
    、被告超速僅為肇事次因（見偵字第21238 號卷第35頁、第
    69頁；偵續卷第209 頁），爰審酌系爭車禍之情節及前開鑑
    定報告之鑑定結論，應認兩造就系爭車禍之發生，應由被告
    負擔40％之過失責任，被害人谷亞璇負擔60％之過失責任。爰
    就原告2人請求被告賠償之金額，分別依過失比例減免60％，
    減免後原告谷學元得請求之金額，為1,307,206元（3,268,0
    16元 ×40% ＝1,307,206元，元以下四捨五入）。原告邱筠芸
    得請求之金額，為1,467,247元（3,668,117元×40% ＝1,467,
    247元，元以下四捨五入）。
五、按保險人依強制汽車責任保險法規定所為之保險給付，視為
    被保險人損害賠償金額之一部分；被保險人受賠償請求時，
    得扣除之，強制汽車責任保險法第32條定有明文。蓋因強制
    汽車責任保險之保險人所給付之保險金，係被保險人繳交保
    費所生，性質上屬於被保險人賠償責任之承擔或轉嫁，自應
    視為加害人或被保險人損害賠償金額之一部分，而得減免其
    賠償責任（最高法院96年度臺上字第1800號民事裁判意旨參
    照）。就本件交通事故保險人第一產物保險股份有限公司向
    原告2人分別給付強制汽車責任保險金額為1,029,990元乙節
    ，有理賠支付對象明細表在卷可稽（見本院卷第73頁），且
    為原告所自認（見本院卷第55頁），自堪信為真實，揆諸前
    揭說明，核屬被告給付損害賠償金之一部分，應自前開原告
    2人所得請求賠償金額中扣除。從而，本件原告谷學元得請
    求賠償金額1,307,206元，經扣除已受領強制汽車責任保險
    金1,029,990元，原告所得請求賠償金額為277,216元（計算
    式：1,307,206元－1,029,990元＝277,216元）；原告邱筠芸
    得請求賠償金額1,467,247元，經扣除已受領強制汽車責任
    保險金1,029,990元，原告所得請求賠償金額為437,257元（
    計算式：1,467,427元－1,029,990元＝437,257元）。
六、末按給付有確定期限者，債務人自期限屆滿時起，負遲延責
    任。給付無確定期限者，債務人於債權人得請求給付時，經
    其催告而未為給付，自受催告時起，負遲延責任。其經債權
    人起訴而送達訴狀，或依督促程序送達支付命令，或為其他
    相類之行為者，與催告有同一之效力。民法第229 條第1 項
    、第2 項定有明文。又遲延之債務，以支付金錢為標的者，
    債權人得請求依法定利率計算之遲延利息。但約定利率較高
    者，仍從其約定利率。應付利息之債務，其利率未經約定，
    亦無第203 條亦有明文。本件原告對被告之侵權行為債權，
    核屬無確定期限之給付，既經原告起訴並送達訴狀，而本件
    起訴狀繕本已於109年9月25日送達於被告（見附民卷第21頁
    ），自已生催告效力，而被告仍未給付，應負遲延責任，則
    原告2人請求被告一併給付自起訴狀繕本送達翌日即109年9
    月26日起至清償日止，按年息百分之5 計算之法定遲延利息
    ，核無不合。
七、綜上所述，原告2人依侵權行為損害賠償之法律關係，請求
    被告分別給付原告谷學元、邱筠芸各277,216元、437,257元
    ，及均自109年9月26日起至清償日止，按週年利率百分之5
    計算之利息，為有理由，應予准許；逾此部分之請求，為無
    理由，應予駁回。
八、本件係依民事訴訟法第427條第2項規定適用簡易訴訟程序所
    為被告部分敗訴之判決，依同法第389條第1項第3款規定，
    應依職權就原告勝訴部分宣告假執行；至原告雖聲請供擔保
    為假執行之宣告，無非促使法院職權之發動而已，本院自無
    須就其聲請為准駁之裁判，附此敘明。
九、本件原告提起刑事附帶民事訴訟，而由本院刑事庭依刑事訴
    訟法第504 條第1 項規定，裁定移送前來，依同條第2 項規
    定免納裁判費，又本院審理期間，亦未衍生其他訴訟必要費
    用，並無訴訟費用負擔問題，附予敘明。
中　　華　　民　　國　　111 　年　　1 　　月　　14　　日
                      臺灣臺中地方法院臺中簡易庭
                                  法　官　張清洲
以上為正本係照原本作成。
如不服本判決，應於送達後20日內，向本院提出上訴狀並表明上
訴理由，如於本判決宣示後送達前提起上訴者，應於判決送達後
20日內補提上訴理由書（須附繕本）。如委任律師提起上訴者，
應一併繳納上訴審裁判費。
中　　華　　民　　國　　111 　年　　1 　　月　　14　　日
                                  書記官  何惠文